【裁判字號】    92,判,71
【裁判日期】    920123
【裁判案由】    綜合所得稅
【裁判全文】
最  高  行  政  法  院  判  決                      九十二年度判字第七一號
    上  訴  人  乙○○
    被 上訴 人  財政部臺灣省北區國稅局
    代  表  人  甲○○
右當事人間因綜合所得稅事件，上訴人不服中華民國九十年十月十七日臺北高等行政
法院八十九年度訴字第一六四二號判決，提起上訴。本院判決如左：
    主  文
上訴駁回。
上訴審訴訟費用由上訴人負擔。
    理  由
本件上訴人主張：依據所得稅法第七十六條之一規定，高屏藥品股份有限公司（以下
簡稱高屏公司）自七十一年度起至八十二年度止，經財政部臺灣省中區國稅局東山稽
徵所核定之所得額累計數為新台幣（下同）七、三六七、七二八元，經減除所得稅法
第七十六條之一第二項各款後之餘額四六二、六五○．三六元，此與高屏公司申報所
得額二、一九六、八八九．三六元減除當年度應納之營利事業所得稅一、七三四、二
三九元後之未分配盈餘累積數四六二、六五○．三六元相同。而於八十四年度盈餘分
配時提列之法定盈餘金額五○、九六九元後之未分配盈餘累積數為三一一、六八一．
三六元。次查財政部臺灣省中區國稅局東山稽徵所計算之高屏公司截至八十二年度核
定之所得額七、三六七、七二八元減除其當年度應納之營利事業所得稅累計數一、七
三四、二三九元後之餘額五、六三三、四八九元，非高屏公司帳載稅後可分配之未分
配盈餘累計數，乃係依法應減除之剔除數額之累計數五、一七○、八三八．六四元，
於稅後未自核定所得額減除，而以其全額五、一七○、八三八．六四元作為稅後未分
配盈餘累計數與高屏公司帳載真實之未分配累計數四六二、六五○．三六元之合計數
，而其減除法定盈餘公積累計數五六三、三四四元亦與高屏公司依公司法提列之法定
盈餘公積五○、九六九元不符，減除已同意加徵營利事業所得稅三七四、四八一元、
已加徵營利事業所得稅之未分配盈餘三、三七○、三四一元，均非高屏公司帳載事項
，且減除上訴人自行分配股利一○○、○○○元後之累積未加徵營利事業所得稅之未
分配盈餘一、二二五、三二三元，亦非高屏公司帳載事項，故被上訴人以此核定課稅
顯係違法。又本件訴訟標的係被上訴人剔除數額五、一七○、八三八．六四元已合併
高屏公司申報所得額二、一九六、八八九．三六元，核定所得額七、三六七、七二八
元課徵營利事業所得稅，不得再作為高屏公司之累積未分配盈餘對該公司加徵百分之
十營利事業所得稅或課徵股東綜合所得稅，上訴人並非對核定之所得額不服申請復查
，原判決誤認，而以上訴人未於被上訴人所指定之期限內，依稅捐稽徵法第三十五條
之規定檢送減除項目之證明文件，駁回上訴人在原審之訴，顯係適用法規不當而違背
法令，請求判決廢棄原判決並撤銷訴願決定及原處分等語。
被上訴人則以：系爭營利所得一二二、五三二元，為上訴人之配偶張世龍取自高屏公
司截至八十二年度累積未分配盈餘一、二二五、三二三元，已超過其實收資本額一、
○○○、○○○元，且該公司並未依法辦理增資，經財政部臺灣省中區國稅局東山稽
徵所通報被上訴人，依股東出資比例強制分配後核課上訴人之配偶張世龍營利所得一
二二、五三二元，併課實際歸戶年度即八十五年度綜合所得稅，依前揭規定，原核定
並無不合。依行為時所得稅法第七十六條之一第二項規定，營利事業未分配盈餘數應
以稽徵機關核定之營利事業所得額為準，上訴人若主張原經稽徵機關剔除之成本費用
應自累積未分配盈餘數中減除，亦應檢具合法憑證及能提出正當理由者，始有其適用
。惟查本件前經財政部臺灣省中區國稅局東山稽徵所八十四年十一月二十一日以中區
國稅東山資字第八四○○一二六九七號函附選擇函，請高屏公司於文到十日內，檢送
減除項目之證明文件前來核對，該公司逾期未送回，僅於同年十二月二十七日函復選
擇自行分配金額一○○、○○○元在案，其累積未分配盈餘仍超限，因該公司更正後
累積未分配盈餘一、二二五、三二三元，該公司未辦理增資，依其未分配盈餘強制歸
戶，以上訴人配偶張世龍所持有高屏公司股份應分配數之營利所得為一二二、五三二
元，有財政部臺灣省中區國稅局東山稽徵所八十九年十二月十五日中區國稅東山資字
第八九○○一八四三一號函、公司組織未分配盈餘累積數計算表及高屏公司截至八十
二年度更正後累積未分配盈餘強制歸戶課徵股東八十五年度所得額明細表等資料附卷
可稽，本件併課上訴人八十五年度綜合所得稅，洵無違誤等語，資為抗辯。
原審斟酌全辯論意旨及調查證據結果，以：系爭營利所得一二二、五三二元，為上訴
人配偶張世龍取自高屏公司截至八十二年度累積未分配盈餘一、二二五、三二三元，
已超過其實收資本額一、○○○、○○○元，該公司截至年底自行分配一○○、○○
○元後，仍超過限額一、○○○、○○○元，且該公司並未依法辦理增資，經財政部
台灣省中區國稅局所屬東山稽徵所通報被上訴人，依股東出資比例強制分配後核課上
訴人配偶營利所得一二二、五三二元，併課實際歸戶年度即八十五年度綜合所得稅，
有財政部臺灣省中區國稅局東山資字第八七○○○七三一二號函、公司組織未分配盈
餘累積數計算表及高屏公司截至八十二年度更正後累積未分配盈餘強制歸戶課徵股東
八十五年度所得額明細表等資料附卷可稽，被上訴人乃依上開通報營利所得一二二、
五三二元，併課上訴人八十五年度綜合所得稅。按行為時所得稅法第七十六條之一第
二項固規定，第一項所稱未分配盈餘，以經主管稽徵機關核定之營利事業所得額，減
除損益計算項目，因超越規定之列支標準，未准列支之餘額計算；惟亦明定以具有合
法憑證及能提出正當理由者為限，始得予以減除，此觀該條項之規定即明。本件財政
部台灣省中區國稅局所屬東山稽徵所於八十四年十一月二十一日以中區國稅東山資字
第八四○○一二六九七號函附選擇函，請高屏公司於文到十日內，檢送減除項目之證
明文件前來核對，但該公司逾期未送回，僅於同年十二月二十七日函復選擇自行分配
金額一○○、○○○元在案，其累積未分配盈餘仍超限，而該公司未辦理增資，被上
訴人乃依其未分配盈餘強制歸戶等情，為上訴人所不爭，從而，上訴人主張被上訴人
於核定高屏公司之所得額累計數減除其當年度應納之營利事業所得稅之累計數後，應
再減除該剔除數額累計數，其減除後之餘額，方為高屏公司申報所得云云，顯屬無據
；被上訴人依股東出資比例強制分配後，核課上訴人配偶營利所得一二二、五三二元
，併課實際歸戶年度即八十五年度綜合所得稅額之累計數，並無不合，訴願決定予以
維持，亦稱妥適。因而駁回上訴人於原審之訴，經核並無違誤。上訴論旨雖謂本件被
上訴人剔除額五、一七○、八三八．六四元已合併高屏公司申報所得額二、一九六、
八八九．三六元，核定所得額七、三六七、七二八元課徵營利事業所得稅，自不得再
作高屏公司之累積未分配盈餘對該公司加徵百分之十營利事業所得稅或強制歸戶課徵
股東之綜合所得稅云云。惟按「公司組織之營利事業，其未分配盈餘累積數超過已收
資本額二分之一以上者，應於次一營業年度內，利用未分配盈餘，辦理增資；增資後
未分配盈餘保留數，以不超過本次增資後已收資本額二分之一為限；其未依規定辦理
增資後，稽徵機關應以其全部累積未分配之盈餘，按每股份之應分配數歸戶，並依實
際歸戶年度稅率，課徵所得稅。前項所稱未分配盈餘，以經主管稽徵機關核定之營利
事業所得額，減除左列各項後之餘額為準：一、當年度應納之營利事業所得稅。二、
彌補以往年度虧損。三、依股東會決議應分配之股利。四、依公司法規定提列之法定
盈餘公積。五、依本國與外國所訂之條約，或依本國與外國或國際機構就經濟援助或
貸款協議所訂之契約中，規定應提列之償還基金，或對於分配盈餘有限制者，其限制
部分。六、該公司章程規定應分派董、監事職工之紅利。七、依證券交易法第四十一
條之規定，由主管機關命令規定提列之特別盈餘公積。八、損益計算項目，因超越規
定之列支標準，未准列支，具有合法憑證及能提出正當理由者。九、經財政部核准之
其他項目。」「個人之綜合所得總額，以其全年左列各類所得併計算之：第一類：營
利所得：公司股東所分配之股利．．．。」「納稅義務人之配偶，及合於第十七條規
定得申報減除扶養親屬免稅額之受扶養親屬，有前條各類所得者，應由納稅義務人合
併報繳。」分別為行為時所得稅法第七十六條之一、第十四條第一項第一款、第十五
條第一項所明定。查系爭營利所得一二二、五三二元，為上訴人之配偶張世龍取自高
屏公司截至八十二年度累積未分配盈餘一、二二五、三二三元，已超過其實收資本額
一、○○○、○○○元，該公司截至年底自行分配一○○、○○○元後，仍超過限額
一、○○○、○○○元，且該公司並未依法辦理增資，經財政部台灣省中區國稅局所
屬東山稽徵所通報被上訴人依股東出資比例強制分配後核課上訴人之配偶營利所得一
二二、五三二元，併課實際歸戶年度即八十五年度綜合所得稅，自非無據，本件上訴
難謂有理由，應予駁回。
據上論結，本件上訴為無理由，爰依行政訴訟法第二百五十五條第一項、第九十八條
第三項前段，判決如主文。
中    華    民    國    九十二      年      一        月    二十三      日
                    最 高 行 政 法 院  第 五 庭
                                審 判 長 法  官      徐  樹  海
                                         法  官      廖  宏  明
                                         法  官      黃  璽  君
                                         法  官      林  家  惠
                                         法  官      林  茂  權
右  正  本  證  明  與  原  本  無  異
                                         法院書記官  陳  盛  信
中    華    民    國    九十二      年      一        月    二十三      日


司法院資訊處製作；財團法人民間司法改革基金會備份。
